【裁判字號】    97,基簡,138
【裁判日期】    970229
【裁判案由】    土地使用補償金
【裁判全文】
臺灣基隆地方法院民事判決             97年度基簡字第138號
原      告  基隆市政府
法定代理人  乙○○
訴訟代理人  甲○○
被      告  丁○○○
訴訟代理人  丙○○
上列當事人間請求給付土地使用補償金事件，本院於中華民國97
年２月20日辯論終結，茲判決如下：
    主  文
被告應給付原告新臺幣捌萬參仟陸佰貳拾參元及自民國九十七年
一月二十九日起至清償日止按年息百分之五計算之利息。
原告其餘之訴駁回。
訴訟費用新臺幣肆仟參佰元，由被告負擔新臺幣玖佰貳拾元；餘
由原告負擔。
本判決命被告給付部分，得為假執行。但被告如以新臺幣捌萬參
仟陸佰貳拾參元為原告預供擔保，免為假執行。
    事實及理由要領
一、本件原告主張：坐落基隆市○○區○○段第552-11、552-12
    及553-12地號３筆土地（下稱系爭土地）皆為基隆市所有，
    而由原告管理，此有土地登記謄本可稽。詎被告無正當之權
    源，竟占用其中之97平方公尺（建有基隆市○○路0137巷32
    號房屋），此亦有信義地政事務所土地複丈結果通知書附土
    地複丈成果圖可稽。按無權使用他人土地，可能獲得相當於
    租金之利益，為社會通常之觀念，被告既未與原告訂定租約
    以取得使用系爭土地之合法權源，即屬無權使用，未支付使
    用對價予原告，被告自受有相當於租金之利益，原告則因而
    受有相當於租金之損害，故原告自得依民法第0179條不當得
    利之規定，請求被告返還相當於租金之不當利益。原告請求
    被告返還無權占用期間之土地使用補償金，其計算標準係按
    申報地價年息百分之五計算，計新臺幣（下同）391,097.00
    元整（詳見基隆市政府經管市有土地租金或使用補償金計算
    表）。原告於每年一月、七月分兩期以掛號通知被告繳納土
    地使用補償金，詎經原告迭次催請，被告皆置若罔聞，為此
    ，提起本件訴訟，求為判決：被告應給付原告391,097.00元
    及自起訴狀繕本送達被告之翌日（即97年１月29日）起至清
    償日止按年息百分之五計算之利息。
二、被告到場（由訴訟代理人）自認長期無權占用原告管理系爭
    土地，面積共97平方公尺，如原告所述無訛，惟以：伊早已
    於78年間即遷離基隆市○○路0137巷32號房屋，該屋原所有
    權人郭烏有亦已於83年12月25日死亡，故伊並無不當得利之
    事實，原告訴請伊給付相當租金之不當得利，顯無理由。又
    縱伊須給付原告相當於租金之不當得利，因租金之消滅時效
    之期間為五年，就超過五年部分，已罹於時效，伊亦得拒絕
    給付等語，資為抗辯。
三、查原告主張：被告無權占用原告管理之系爭土地，面積共97
    平方公尺等事實，為被告所自認，並有系爭土地之登記謄本
    及信義地政事務所土地複丈結果通知書附土地複丈成果圖可
    稽，原告此部分之主張自堪信為真實。按「無法律上之原因
    而受利益，致他人受損害者，應返還其利益。雖有法律上之
    原因，而其後已不存在者，亦同。」民法第0179條定有明文
    。又無權占有他人土地，可獲得相當於租金之利益，為社會
    通常之觀念，並因而致土地所有權人受有相當於租金之損害
    ，無權占有人應返還相當於租金之利益予土地所有權人（參
    見最高法院61年度台上字第1695號判例）。被告既無權占用
    原告管理之系爭土地，面積共97平方公尺（建有基隆市○○
    路0137巷32號房屋），如上所述，依上開判例意旨，即不能
    不認為受有「不當得利」，被告以：伊早已於78年間即遷離
    上開房屋，該屋原所有權人郭烏有亦已於83年12月25日死亡
    為由，辯稱伊並無「不當得利」云云，自不可採。從而原告
    依「不當得利」之法律關係，訴請被告給付相當於租金之不
    當得利，自有依據，應予准許。其五年內相當於租金之金額
    為83,623元，原告係以系爭土地之申報地價，乘以被告占用
    系爭土地之面積，再依土地法第97條第１項及第0105條之規
    定，以申報地價年息05％計算而得（詳見起訴狀所附基隆市
    政府經管市有土地租金或使用補償金計算表），核屬相當而
    合理，應全額准許。至超過五年部分，被告既以為消滅時效
    之抗辯，依民法第0144條第１項之規定，債務人得拒絕給付
    ，從而原告此部分之請求，為無依據，應不准許。
四、訴訟費用（裁判費）4300元，依民事訴訟法第79條規定，命
    由兩造依比例負擔，爰一併確定其數額如主文第３項所示。
五、本件命被告給付部分，係「就民事訴訟法第0427條第１項訴
    訟（關於財產權之訴訟，其標的之金額或價額在新臺幣50萬
    元以下者）適用簡易程序所為被告敗訴之判決」，依民事訴
    訟法第0389條第１項第３款規定，應依職權宣告假執行，爰
    依職權宣告之。又被告亦陳明如受不利益之判決，願供擔保
    ，免為假執行，經核亦無不合，爰酌定相當之擔保金額，一
    併准許之。
六、據上論結，本件原告之訴為一部分有理由，一部分無理由，
    依民事訴訟法第0436條第２項、第79條、第0389條第１項第
    ３款、第0392條第２項，判決如主文。
中    華    民    國    97    年    2     月    29    日
                  基隆簡易庭法      官  林金發
以上正本係照原本作成。
如不服本判決，應於本判決送達後20日內向本院提出上訴狀（並
附繕本）及繳納上訴裁判費，上訴於本院合議庭。
中    華    民    國    97    年    2     月    29    日
                            法院書記官  陳錦進


司法院資訊處製作；財團法人民間司法改革基金會備份。
